【裁判字號】    97,訴,1247
【裁判日期】    971007
【裁判案由】    違反毒品危害防制條例
【裁判全文】
臺灣屏東地方法院刑事判決              97年度訴字第1247號
公  訴  人  臺灣屏東地方法院檢察署檢察官
被      告  甲○○
上列被告因違反毒品危害防制條例案件，經檢察官提起公訴（97
年度毒偵字第1557號），本院判決如下：
    主  文
本件公訴不受理。
    理  由
一、公訴意旨略以：被告甲○○仍不知悔改，復基於施用第一級
    、第二級毒品之犯意，於民國97年7 月27日晚上7 時許，在
    其屏東縣枋山鄉楓港村南平55號現居處，以將海洛因置於鋁
    鉑紙燒烤吸食煙霧方式，施用第一級毒品海洛因1 次。又於
    97年7 月24日19時許，在同一地點，以同一方式，施用第二
    級毒品甲基安非他命1 次；嗣於97年7 月27日9 時40分許，
    在屏東縣枋山鄉楓港村南平55號為警查獲，並扣得其與曾武
    雄（另案偵辦中）所共有之毒品殘渣袋7 只，經甲○○同意
    採其尿液送驗，結果呈可待因、嗎啡、甲基安非他命陽性反
    應等語。
二、按起訴之程序違背規定，應諭知不受理之判決，並得不經言
    詞辯論為之，刑事訴訟法第303 條第1 款、第307 條定有明
    文。又施用第二級毒品者，處3 年以下有期徒刑，毒品危害
    防制條例第10條規定甚明。又91年7 月9 日修正公布，93年
    1 月9 日起施行之毒品危害防制條例第20條、第23條規定，
    係就施用第一、二級毒品者，所為係「初犯」、「5 年內再
    犯」或「5 年後再犯」，而異其刑事處遇程序，其規定「初
    犯」施用第一、二級毒品之被告或少年，經觀察、勒戒或強
    制戒治後，應為不起訴處分或不付審理之裁定，亦即以觀察
    、勒戒或強制戒治之保安處分代替刑事訴追；經觀察、勒戒
    或強制戒治執行完畢釋放後5 年內再犯者，則依法追訴或裁
    定交付審理；至於觀察、勒戒或強制戒治執行完畢釋放後「
    5 年後再犯」者，亦適用「初犯」以保安處分代替刑事訴追
    之程序。其立法理由係以施用第一級或第二級毒品者，具「
    病患性犯人」之特質，故對「初犯」者，送觀察、勒戒，以
    戒除其身癮，或進一步施以強制戒治，戒除其心癮；經觀察
    、勒戒或強制戒治執行完畢釋放後「5 年後再犯」者，因前
    所實施之觀察、勒戒或強制戒治已收5 年之遮斷效果，足以
    戒除其毒癮，故仍適用「初犯」以保安處分代替刑事訴追程
    序。至經觀察、勒戒或強制戒治執行完畢釋放後「5 年內再
    犯」者，因其再犯率甚高，原實施之觀察、勒戒及強制戒治
    既已無法收其實效，爰依法追訴或裁定交付審理。故施用第
    一、二級毒品者，除曾經觀察、勒戒或強制戒治執行完畢後
    5 年內再犯之情形外，均仍得適用以保安處分代替刑事訴追
    程序之規定，並不限於初犯施用毒品者。倘初犯施用毒品罪
    後，雖於5 年內第2 次再犯，然因時值毒品危害防制條例修
    正之前，且經觀察、勒戒結果，未有繼續施用傾向，乃依修
    正前舊法規定，為不起訴處分或不付審理之裁定；或雖有繼
    續施用毒品之傾向，乃裁定送強制戒治，並依法訴追，其強
    制戒治亦經執行完畢，而嗣於該條例修正公布並施行後，始
    第3 次（或第3 次以上）再犯，且其行為時距第2 次再犯，
    經觀察、勒戒或強制戒治執行完畢釋放時之間隔已滿5 年者
    ，依其第2 次再犯經保安處分執行完畢釋放後5 年內未曾再
    犯之情形以觀，核與初犯經保安處分執行完畢釋放後「5 年
    內再犯」者，其再犯率高，原實施之觀察、勒戒及強制戒治
    已無法收其實效之情形則迥不相侔，而與「5 年後再犯」者
    ，已收5 年遮斷效果之情形相同；本於上開對具治療成效之
    病患性毒品犯，期能藉由強制治療之保安處分戒除其身、心
    癮之立法本旨，自應認與「5 年後再犯」之情形相同，仍適
    用以保安處分代替刑事訴追之規定，最高法院96年度台非字
    第123 號判決要旨可資參照。
三、又所謂「觀察、勒戒或強制戒治執行完畢釋放」，參酌該條
    例第20條第2 項及同條例第20條第3 項修正立法理由所稱：
    「觀察、勒戒或強制戒治後5 年後再犯者，顯見前所實施之
    觀察、勒戒或強制戒治已足以遮斷其施用毒品之癮，為期自
    新及協助其斷除毒癮，對此5 年後再犯者爰明定仍適用初犯
    之規定，先經觀察勒戒、強制戒治之程序」等語，應係指行
    為人是否業已完成法律所規定足以戒斷毒癮所實施之觀察、
    勒戒或強制戒治療程而斷。若經觀察、勒戒後，認無繼續施
    用毒品傾向，經不起訴處分並為釋放，應認療程結束，可謂
    執行完畢釋放；若經認有繼續施用毒品傾向，則須執行強制
    戒治6 月以上1 年以內至無繼續強制戒治之必要釋放為止，
    始得謂執行完畢釋放。至92年7 月9 日修正之毒品危害防制
    條例，自93年1 月9 日起生效施行，對於再犯情況僅須進行
    刑事訴追，不再實施觀察、勒戒或強制戒治，部分人犯雖因
    此依法律修正而免除觀察、勒戒或強制戒治而經釋放出所，
    然其戒毒療程係因法律另有規定而中斷，並非完成法律所預
    設足以戒斷毒癮之治療程序而釋放，故此次之釋放自核與前
    揭條文所稱之「觀察、勒戒或強制戒治執行完畢釋放」不符
    ，不得將該次視為「執行完畢釋放」而列入計算行為人5 年
    內是否再犯之依據（臺灣高等法院暨所屬法院94年法律座談
    會參照）；再毒品危害防制條例第23條第2 項「觀察、勒戒
    或強制戒治執行完畢釋放」之基準點，是否得延伸函義包含
    「經法院有罪判決確定或執行完畢」？依毒品危害防制條例
    第23條之規定，係明定已「觀察、勒戒或強制戒治執行完畢
    」為訴追條件，係限制拘束人民權利，基於罪刑法定原則，
    其解釋應以文義射程範圍為限，而觀察、勒戒及強制戒治係
    拘束人身自由之保安處分，將行為人視為病犯，協助斷除毒
    癮之性質，與有罪判決及其執行，係確定並實現國家刑罰權
    ，對行為人之法益侵害行為予以懲罰之性質不同。是前揭毒
    品危害防制條例所規定之「觀察、勒戒或強制戒治執行完畢
    釋放」之文義射程自不及於「經法院有罪判決確定或執行完
    畢」。
四、經查：
(一)、被告甲○○前於89年間，因施用毒品，經本院以89年度毒聲
    字第565 號裁定送觀察、勒戒後，經評定無繼續施用之傾向
    ，於89年3 月27日釋放出所，並由台灣屏東地方法院檢察署
    檢察官於89年3 月27日以89年度毒偵字第770 號為不起訴處
    分確定，又於92年間，再犯施用毒品案件（犯罪時間為92年
    5 月15日下午3 時30分許回溯96小時內之某時），經本院以
    92年度毒聲字第1178號裁定送觀察、勒戒，經評定有繼續施
    用毒品之傾向，再經本院以92年度毒聲字第1500號裁定令入
    戒治處所施以強制戒治，嗣因毒品危害防制條例修正，而無
    法繼續執行戒治，而經臺灣屏東地方法院檢察署檢察官於93
    年1 月9 日以92年度戒執二字第350 號以法律修正為由報結
    不予執行，刑責部分則另經本院以92年度訴字第681 號判決
    處有期徒刑10月、6 月，應執行有期徒刑1 年2 月確定，至
    95年1 月24日縮刑期滿執行完畢等情，有臺灣高等法院被告
    前案紀錄表、全國施用毒品案件紀錄表及臺灣高等法院在監
    在押全國紀錄表各1 份附卷足憑。
(二)、被告於97年7 月24日晚上7 時許，在其位於屏東縣枋山鄉楓
    港村南平55號之居處內，施用第一級毒品、第二級毒品之犯
    行，業經被告於警偵訊時坦承不諱，並有台灣檢驗科技股份
    有限公司濫用藥物尿液檢驗報告、搜索扣押筆錄、扣押物品
    目錄表各1 份在卷可查，復有殘渣袋7 只扣案可佐，核與被
    告所為自白相符，其施用海洛因及甲基安非他命之犯行固堪
    認定。惟本件被告施用毒品之犯行，距離前次施用時間（即
    92年5 月15日下午3 時30分許回溯96小時內之某時）已逾5
    年；再被告固因該次施用毒品犯行，經本院裁定送觀察、勒
    戒及強制戒治，然如前所述，被告該次強制戒治療程，係因
    92 年7月9 日修正之毒品危害防制條例自93年1 月9 日起生
    效施行，而免除強制戒治之執行，則依上開法律座談會決議
    ，其戒毒療程既因法律另有規定而中斷，足見並未完成法律
    所預設足以戒斷毒癮之治療程序，該次簽結之強制戒治，與
    前揭條文所稱之「觀察、勒戒或強制戒治執行完畢釋放」不
    符，自不得將該次視為「執行完畢釋放」而列入計算被告5
    年內是否再犯之依據，則被告本件施用毒品犯行，距離前次
    觀察、勒戒執行完畢釋放日即89年3 月27日亦已逾5 年，足
    見被告本件施用毒品犯行自不能予以追訴。
(三)、至於被告於92年間所犯施用毒品案件，經本院以92年度訴字
    第681 號判決處有期徒刑10月、6 月，應執行有期徒刑1 年
    2 月確定，而於95年1 月24日縮刑期滿執行完畢，固係於有
    罪判決徒刑執行完畢5 年內再犯本件施用毒品之罪。然揆諸
    前揭說明，毒品危害防制條例所規定之「觀察、勒戒或強制
    戒治執行完畢釋放」之文義射程並不及於「經法院有罪判決
    確定或執行完畢」，自不得任意擴張毒品危害防制條例第23
    條第2 項所規定之基準點，是以，被告經法院有罪判決確定
    或執行完畢之時點，與被告是否該當毒品危害防制條例之訴
    追要件，誠屬無涉，併此敘明。
五、從而，檢察官自應依毒品危害防制條例第20條第3 項規定，
    聲請法院裁定令被告入勒戒處所觀察、勒戒，其逕行提起公
    訴，起訴程序顯有違前開毒品危害防制條例之規定，爰不經
    言詞辯論逕諭知不受理之判決。
據上論斷，應依刑事訴訟法第303 條第1 款、第307 條，判決如
主文。
中    華    民    國    97    年    10    月    7    日
                  刑事第五庭  審判長  法  官  石家禎
                                      法  官  林家聖
                                      法  官  陳秀慧
以上正本證明與原本無異。
如不服本判決應於收受本判決送達後十日內向本院提出上訴書狀
，其未敘述上訴理由者，並得於提起上訴後十日內向本院補提理
由書狀（均須按他造當事人之人數附繕本）「切勿逕送上級法院
」。
中    華    民    國    97    年    10    月    7     日
                                      書記官  溫訓暖


司法院資訊處製作；財團法人民間司法改革基金會備份。
